臺灣彰化地方法院刑事判決　　　　　　　 99年度易字第814號
公　訴　人　臺灣彰化地方法院檢察署檢察官
被　　　告　林俊良
選任辯護人　陳忠儀律師
　　　　　　林泓帆律師
被　　　告　陳國興
上列被告等因違反政府採購法等案件，經檢察官提起公訴（98年
度偵字第8881號、9713號），本院判決如下：
    主  文
林俊良共同犯行使業務登載不實文書罪，處有期徒刑伍月，如易
科罰金以新台幣壹仟元折算壹日，未扣案如附表所示文書之駕駛
人簽名欄上之偽造署押均沒收；又共同犯竊盜罪，處有期徒刑肆
月，易科罰金以新台幣壹仟元折算壹日；又犯政府採購法第八十
七條第五項前段之妨害投標罪，處有期徒刑陸月，如易科罰金以
新台幣壹仟元折算壹日；又犯政府採購法第八十七條第五項前段
之妨害投標罪，處有期徒刑陸月，如易科罰金以新台幣壹仟元折
算壹日；又犯政府採購法第八十七條第五項前段之妨害投標罪，
處有期徒刑陸月，如易科罰金以新台幣壹仟元折算壹日；又犯政
府採購法第八十七條第五項前段之妨害投標罪，處有期徒刑陸月
，如易科罰金以新台幣壹仟元折算壹日。應執行有期徒刑貳年，
如易科罰金以新台幣壹仟元折算壹日，未扣案如附表壹所示文書
（除駕駛人簽名欄署押係呂宜學以外之文書）之駕駛人簽名欄人
上之偽造署押（除呂宜學之署押外）均沒收。
陳國興共同犯竊盜罪，累犯，處有期徒刑肆月，易科罰金以新台
幣壹仟元折算壹日。
    事  實
一、林俊良係祥峻營造有限公司（下稱祥峻公司）之負責人，楊
    福田、楊福地、廖榮瞣分別為達軒環保有限公司（設址於彰
    化縣芳苑鄉○○村○○路39 4巷19號，下稱達軒公司）之登
    記負責人、實際負責人及總經理，彭國炫是源隆技術顧問有
    限公司（下稱源隆公司）之監造人員，前開人員均係從事於
    業務之人（後四人均經檢察官為緩起訴處分確定）。其等明
    知達軒公司經彰化縣政府審查同意設置土石方資源堆置處理
    場，經營收容廢棄土方，而依據廢棄物清理法暨其施行細則
    、內政部92年9月16日函頒修正之營建剩餘土石方處理方案
    、彰化縣營建剩餘土石方及混合物處理自治條例等規定：營
    造廠商在工程廢棄土方產出前，應先行報請工程發包單位轉
    送彰化縣政府水利資源處土石管理課審核同意指定達軒公司
    為廢棄土方收容地點；廢棄土方產出清運時，營造廠商應於
    工地現場核對餘土數量、品質及清運車輛車牌無誤，在「工
    程剩餘土石方運送處理證明文件」（即文件即所謂運送公共
    工程剩餘土石方流向證明文件）」（下稱「四聯單」）「承
    包廠商」欄簽名，再交由運土車輛駕駛在「駕駛人」欄簽名
    ，隨車攜帶以供檢查，達軒公司人員於收容時應核對廢棄土
    方數量、品質及清運車輛車牌確認無誤後，在四聯單「收容
    場所」欄用印，自行留存第3聯，其餘3聯則轉交運土車輛駕
    駛擲還營造廠商，由運土車輛駕駛自行留存四聯單第2聯，
    營造廠商則自行留存四聯單第1聯，而四聯單第4聯繳送工程
    發包單位留存備查等。且林俊良、楊福地、楊福田、廖榮瞣
    均明知依據上開規定，經營收容廢棄土方需實際進場且不得
    任由營造廠商轉運或棄置他處，詎林俊良為圖獲得更多之利
    益（實際運送土石方至土石方資源堆置處理場，需付較多之
    金錢，若只需購買土石方運送處理證明文件，而未實際運送
    土石方至處理場，則支出之價額代為低廉，如公司可得利益
    更多）；楊福地、楊福田、廖榮瞣等人則為圖減少達軒公司
    之營運成本（即只販售證明，而實際並無有土石方進處理場
    處理，則可免廢棄土方堆置、翻整及再處理之開銷），竟共
    同基行使（偽造）業務登載不實文書之犯意聯絡，明知祥峻
    公司於97年7月間所得標承作之彰化縣社頭鄉公所「陳厝、
    舊社及清水岩坑排水疏濬工程」，所產生之廢棄土共計4369
    立方公尺，並未依社頭鄉公所核定之剩餘土石方處理計劃書
    規定，運送至達軒公司處理，竟由林俊良於97年8月中旬某
    日，並提供祥峻公司承作之工程內容、職業貨車或聯結車駕
    駛人基本資料、車籍及每月份預定清運廢棄土方數量等資料
    予達軒公司，由達軒公司之楊福地、楊福田、廖榮瞣等人委
    由不詳姓名己成年之員工，於97年8月中旬某日，在達軒公
    司，將不實之運送廢棄土方數量、車輛車號、運送路線等事
    項，登載在其業務上作成之「工程剩餘土石方運送處理證明
    文件四聯單文書上（各文書登載不實內如附表所示）計有
    176 份後寄送林俊良，再由林俊良於祥峻公司處，在上開文
    書上之承包商監工簽名或蓋章欄下加蓋祥峻公司及林俊良之
    印章，並於該欄下及駕駛簽名或蓋章欄下，書寫日期，其後
    林俊良於97年8月中旬某日由委由知情之呂宜學（應由移由
    檢察官另行處理）處理駕駛人偽簽駕駛陳明發、鄭勝鴻、廖
    信彥、林榮富、陳信宏署名事宜（呂宜學本身亦簽署押），
    表示「已將四聯單所載廢棄土方如實運至達軒公司處理」等
    不實用意之證明共計176份後，再寄送達軒公司，由達軒公
    司之廖榮瞣在四聯單「收容場所」欄用印，自行留存第3聯
    ，其餘3聯則寄返林俊良收訖後，再由林俊良據以向工程發
    包單位申報完工而行使之，該工程之廢棄土方由林俊良處理
    之。又源隆公司受社頭鄉公司委託對前開工程為規劃、設計
    、監造服務，由彭國炫（由檢察官為緩起訴處分確定）從事
    前開工程之監造業務，負責監造及填寫監工日報表，為源隆
    公司實際從事系爭工程監造業務之人，本於其業務，執行監
    造作業，應確實查核該工程廢棄土運送至達軒公司之數量，
    詎彭國炫為便宜行事，明知上情，竟基於行使業務上登載不
    實文書之犯意聯絡，未實際查核前開四聯單之真實性，即於
    業務上之監造文件上簽擬同意祥峻公司辦理估驗，造成源隆
    公司對於前開工程廢棄土處理之監造業務，未能確實審核，
    並使彰化縣社頭鄉公所對於系爭工程之管理，無法確實監督
    ，足以生損害於源隆公司、陳明發、鄭勝鴻、廖信彥、林榮
    富、陳信宏及社頭鄉公所對於廢棄土方流向管理及內政部營
    建署就廢棄土方數量統計之正確性。
二、祥峻公司於97年8月間得標承作社頭鄉公所「湳雅大坑及芋
    仔坑緊急處理工程」，陳國興（曾因竊盜案件，經臺灣嘉義
    地方法院以95年易字第205號刑事判決，減刑判處有期徒刑
    六月，如易科罰金以三百元折算一日確定，於97年2月26日
    以易科罰金之方式執行完畢）為該工程之工地主任，曾學修
    土方之司機，該工程合約規定工程土方須運至社頭鄉第六公
    墓堆置。詎林俊良、陳國興竟基於共同意圖為自己不法之所
    有之犯意聯絡，指示知情之曾進修、劉金定趁彰化縣社頭鄉
    公所對於系爭工程現場之國有土方管理監督鬆弛之際，於97
    年9月間，以營業大貨車載運3車共約36立方公尺土石，至昶
    順公司前址，以每車新台幣（下同）2000元之價格售予許進
    旺（由檢察官為緩起訴處分確定），渠等即以此種方法共同
    竊取國有砂石約36立方公尺得手。而許進旺明知前開土石為
    贓物，仍以3車共計6000元之價格予以買受。
三、祥峻公司因違反政府採購法，遭行政院公共工程委員會於民
    國97年10月28日處分1年內不得參加投標為作為決標對象或
    分包廠商，林俊良為獲取公共工程承作之機會，竟於97年10
    月間向宏縉營造工程有限公司（下稱宏縉公司）之負責人江
    春茂，連捷營造工程有公司（下稱連捷公司）之負責人葉勝
    木（均由檢察官為緩起訴處分確定）借用宏縉公司、連捷公
    司營利事業登記證、公司執照、公司大小章等證件，江春茂
    、葉勝木各基於容許他人借用本人名義參加投標之犯意應允
    之，並將上開資料交付林俊良。嗣林俊良分別持上開2家公
    司之資料，於附表貳所示之時間，借用該等公司之名義及證
    件參與參與附表貳所示之機關招標之工程，並分別以附表貳
    所示之金額得標，致開標發生不正確之結果。
四、案經法務部調查局彰化縣調查站移送臺灣彰化地方法院檢察
    署檢察官偵查起訴。
    理  由
一、本件為刑事訴訟法第376條第1款所列案件，依同法第284條
    之1規定，由法官獨任審判，先予敘明。
二、本件判決後引之供述及非供述證據，檢察官及被告、選任辯
    護人等對之表示不爭執，本院復審酌該證據，均並無非法取
    證之情況，是自得採為證據。
三、上開事實，業據被告林俊良、陳國興坦承不諱，核與證人即
    共同被告江春茂、葉勝木、楊福田、楊福地、廖榮瞣、許進
    旺、彭國炫、曾學修、劉金定等人證述情節相符，並有「陳
    厝、舊社及清水岩坑排水疏濬工程」剩餘土石方處理計劃書
    影本、「芋仔坑緊急處理工程」施工補充說明書影本、「湳
    雅大坑緊急處理工程」施工補充說明書影本、跟監照片7張
    、偽造之「工程剩餘土石方運送處理證明文件」影本176張
    、決標公告4紙及通訊監察譯文附卷可佐，被告林俊良、陳
    國興2人犯行，足以認定。
四、核被告林俊良所為，係犯刑法第216條、第215條行使業務
    登載不實文書罪、同法320條第1項竊盜罪及4次違反政府採
    購法第87條第5項前段之借用他人名義投標罪（關於此部分
    有無構成刑法第214條之使公務員登載不實罪，臺灣高等法
    院暨所屬法院90年法律座談會決議：「本案甲雖私下央求乙
    、丙共同圍標，出具投標單參與比價，但共同投標之廠商就
    其所出價格並無不實，且投標後得標廠商與該政府機關間仍
    有依標單履行之義務，故甲不成立刑法第214條之使公務員
    登載不實罪。」，是揆諸說明，仍與刑法使公務員登載不實
    罪之構成要件有間，應難以該罪相繩。），上開業務登載不
    實文書之低度行為，為行使之高度行為所吸收，不另論罪。
    被告林俊良就行使業務登載不實文書之犯行，與楊福田、楊
    福地、廖榮瞣、呂宜學、彭國炫間具有犯意聯絡，行為分擔
    ，為共同正犯。又被告林俊良所為4次借用他人名義投標之
    行為，應分別成立違反政府採購法第87條第5項前段之借用
    他人名義投標罪，公訴人只論以一罪，係有誤會。。被告
    陳國興所為，係犯刑法320條第1項竊盜罪。前開竊罪部分，
    被告林俊良與被告陳國興及曾學修、劉金定間具有犯意聯絡
    ，均為共同正犯。被告林俊良所犯前開各罪，犯意各別，應
    分論併罰。查被告陳國興曾因竊盜案件，經臺灣嘉義地方法
    院以95年易字第205號刑事判決，減刑判處有期徒刑六月，
    如易科罰金以三百元折算一日確定，於97年2月26日以易科
    罰金之方式執行完畢，此有臺灣高等法院被告前案紀錄表1
    份在卷可按，其受有期徒刑之執行完畢後，5年內故意再犯
    本案有期徒刑以上之罪，為累犯，應依刑法第47條第1項規
    定加重其刑。爰審酌被告林俊良為牟私利，非但為行使業
    務登載不實文書之犯行，且竊取士石販售得利，並借用他人
    名義投標罪，實有不該暨被告陳國興已有竊盜前科，又再次
    為本件竊行，應予懲處與考量其犯罪之目的、手段、生活狀
    況、犯後坦承犯行態良好等一切情狀，各量處如主文所示之
    刑，且就被告林俊良部分，定應執行刑，均並諭知易科罰金
    之折算標準，又本件犯行後，刑法第41條業於98年12月30日
    修正公布，並於99年1月1日生效施行，其中刑法第41條第1
    項為求用語統一，爰將原「受6個月以下有期徒刑」修正為
    「受6月以下有期徒刑」，核僅屬文字之修正，而無新舊法
    比較之問題。另本案被告王錦炫行為時之刑法第41條第1項
    、第2項規定：「犯最重本刑為5年以下有期徒刑以下之刑之
    罪，而受6個月以下有期徒刑或拘役之宣告者，得以新臺幣
    一千元、二千元或三千元折算一日，易科罰金‥‥」、「前
    項規定於數罪併罰，其應執行之刑未逾6月者，亦適用之。
    」嗣司法院大法官會議於98年6月19日所公布之釋字第66  2
    號解釋：「中華民國94年2月2日修正公布之現行刑法第41條
    第2項，關於數罪併罰，數宣告刑均得易科罰金，而定應執
    行刑之刑逾6個月者，排除適用同條第1項得易科罰金之規定
    部分，與憲法第23條規定有違，並與本院釋字第366 號解釋
    意旨不符，應自本解釋公布之日起失其效力。」故對於數罪
    併罰，數宣告刑均得易科罰金，而定應執行之刑超過6個月
    之案件，依司法院釋字第366號、第662號解釋意旨，自該號
    解釋公布之日起仍得易科罰金。從而立法院乃於98  年12月
    15日修正刑法第41條第8項之規定，並於98年12月30 日，經
    總統以華總一義字第09800325491號令修正公布刑法第41條
    ，並自公布日施行（即自99年1月1日施行），其中修正公布
    之刑法第41條第8項規定：「第1項至第4項及第7項之規定，
    於數罪併罰之數罪均得易科罰金或易服社會勞動，其應執行
    之刑逾6月者，亦適用之。」是現行刑法第41條第8項僅係將
    上開大法官會議釋字第662號解釋內容予以明文化而已，前
    開修正前之刑法第41條第2項規定既經上開解釋宣示「失其
    效力」，自無比較新舊法之問題（臺灣高等法院臺中分院98
    年度上易字第1782號判決意旨參照），附此敘明。另未扣案
    如附表壹所示文書（除駕駛人簽名欄署押係呂宜學以外之文
    書）之駕駛人簽名欄人上之偽造署押（除呂宜學之署押外）
    ，應刑法第219條之規定，予以宣告沒收。
據上論斷，應依刑事訴訟法第273 條之1 第1 項、第299 條第1
項前段，政府採購法第87條第5項前段、刑法第28條、第216條、
第215條、第320條第1項、第47條第1項、第55條第5款、第219條
、第41條第1項前段，第41條第8項、刑法施行法第1條之1，判決
如主文。
本案經檢察官朱健福到庭執行職務。
中    華    民    國    100   年     5    月    13    日
                  刑事第三庭    法  官  洪志賢
以上正本證明與原本無異。
如不服本判決應於收受判決後10日內向本院提出上訴書狀，並
應敘述具體理由。其未敘述上訴理由者，應於上訴期間屆滿後
20日內向本院補提理由書(均須按他造當事人之人數附繕本)
「切勿逕送上級法院」。
告訴人或被害人對於判決如有不服具備理由請求檢察官上訴者，
其上訴期間之計算係以檢察官收受判決正本之日期為準。
中    華    民    國   100    年    5     月    13    日
                                書記官  許億先
附錄本案論罪科刑法條全文：
政府採購法第87條
（強迫投標廠商違反本意之處罰）
意圖使廠商不為投標、違反其本意投標，或使得標廠商放棄得標
、得標後轉包或分包，而施強暴、脅迫、藥劑或催眠術者，處 1
年以上 7 年以下有期徒刑，得併科新臺幣 3 百萬元以下罰金。
犯前項之罪，因而致人於死者，處無期徒刑或 7 年以上有期徒
刑；致重傷者，處 3 年以上 10 年以下有期徒刑，各得併科新
臺幣 3 百萬元以下罰金。
以詐術或其他非法之方法，使廠商無法投標或開標發生不正確結
果者，處 5 年以下有期徒刑，得併科新臺幣 1 百萬元以下罰金
。
意圖影響決標價格或獲取不當利益，而以契約、協議或其他方式
之合意，使廠商不為投標或不為價格之競爭者，處 6 月以上 5
年以下有期徒刑，得併科新臺幣 1 百萬元以下罰金。
意圖影響採購結果或獲取不當利益，而借用他人名義或證件投標
者，處 3 年以下有期徒刑，得併科新臺幣 1 百萬元以下罰金。
容許他人借用本人名義或證件參加投標者，亦同。
第 1 項、第 3 項及第 4 項之未遂犯罰之。
中華民國刑法第215條
（業務上文書登載不實罪）
從事業務之人，明知為不實之事項，而登載於其業務上作成之文
書，足以生損害於公眾或他人者，處 3 年以下有期徒刑、拘役
或 5 百元以下罰金。
中華民國刑法第320條
（普通竊盜罪、竊佔罪）
意圖為自己或第三人不法之所有，而竊取他人之動產者，為竊盜
罪，處5  年以下有期徒刑、拘役或 5 百元以下罰金。
意圖為自己或第三人不法之利益，而竊佔他人之不動產者，依前
項之規定處斷。
前二項之未遂犯罰之。